【裁判字號】    98,台上,5012
【裁判日期】    980903
【裁判案由】    貪污
【裁判全文】
最高法院刑事判決            九十八年度台上字第五０一二號
上  訴  人  甲○○
選任辯護人  邱鎮北律師
上列上訴人因貪污案件，不服台灣高等法院中華民國九十八年六
月十一日第二審更審判決（九十八年度上更(一)字第八六號，起訴
案號：台灣板橋地方法院檢察署九十四年度偵字第一七六六四號
），提起上訴，本院判決如下：
    主  文
上訴駁回。
    理  由
按刑事訴訟法第三百七十七條規定，上訴於第三審法院，非以判
決違背法令為理由，不得為之。是提起第三審上訴，應以原判決
違背法令為理由，係屬法定要件。如果上訴理由書狀並未依據卷
內訴訟資料，具體指摘原判決不適用何種法則或如何適用不當，
或所指摘原判決違法情事，顯與法律規定得為第三審上訴理由之
違法情形不相適合時，均應認其上訴為違背法律上之程式，予以
駁回。本件上訴人甲○○上訴意旨略稱：(一)證人盧淑慧、邱貞霖
、鄭瑞仁、謝友銓、羅俊明、徐奕仁雖指證有繳納如原判決附表
（下稱附表）所示之第一聯收據金額之款項，並收取第一聯收據
，但均不敢確定是否係繳款予上訴人。係因依收據第一聯蓋有上
訴人職名章，始認有繳款予上訴人等語。且依警詢筆錄所載，其
等於不同時間接受警員詢問，對款項交予何人，均稱：當天收的
錢是交給外事課服務中心第十二櫃台承辦警員即上訴人，上訴人
當場開立一張自行收納款項統一收據，第一聯收據給我等語。除
金額部分有差異外，其餘文字內容完全相同，可見其等警詢筆錄
係出於詢問警員之主觀意見。且於審判期日時，其等對上訴人端
詳再三後，仍證稱無法確定係繳款予上訴人。原審徒憑職名章認
定係上訴人所為，就上訴人所辯因在空白收據預蓋職名章，可能
係他人代收款項從中舞弊之狀況悉予排除，復未說明理由，有判
決理由不備之違法。(二)上訴人經測謊結果並未說謊，原判決以案
發迄今已逾四年，測謊結果會因其合理化或自我欺騙，減少內心
衝突而受影響，依卷內事證足證上訴人犯罪，不採用測謊結果。
係以臆測之詞，不採有利上訴人之證據，有判決不備理由之違法
。(三)附表所示之六紙收據，依內政部警政署刑事警察局（下稱刑
事警察局）字跡鑑定結果，六紙收據之第一聯及第三聯，經重疊
比對，發現部分字跡相關位置不相符，是否係同一人所繕寫一節
，僅現有資料尚無法鑑定，顯無法證明該六紙收據第一聯之字跡
係出自上訴人之手。又在空白收據上預蓋職名章，並非事理所無
。原審以上訴人未能舉出何位同事所為，即課予刑責，復未說明
不採上開鑑定結果之理由，並認原判決附表編號四、六所示收據
第三聯與第一聯之字跡相同，有判決理由不備及違背證據法則之
違法。(四)證人陳芳玲於第一審證稱：勞委會核准函不同時，會寫
在不同申請表上，如為相同，則寫在同一張申請表上，但外勞有
兩人以上，不太可能一張申請表只寫一個人，因為太費時。延長
居留證是將申請表資料輸入電腦後製作的，居留證不是當天當場
交給申請人，審件時會問申請人是否用郵寄，如要郵寄，申請人
會準備信封，或過幾天申請人自己來領。足見上訴人固可能照原
判決所述方式侵占公款，但依陳芳玲證詞可知，外勞延長居留並
非當場交給申請人，是以郵寄或申請人自行領取。因居留證需先
將申請表內之外勞資料輸入電腦後才能製作。若上訴人要侵占款
項，並隱匿申請表之人數，依上訴人已收費之申請表輸入電腦，
無論是郵寄或親領，申請人均會發現人數不符，亦無法將居留證
製發申請人。而上訴人並不負責將申請人之資料輸入電腦，竟能
前後呼應完成，應係有人利用上訴人不知情況下為之。原審未予
詳查，認本件係上訴人所為，顯與事理不符，並有應於審判期日
調查之證據而未予調查之違法云云。
惟查原判決依憑上訴人部分不利於己之自白、證人陳芳玲、黃家
瑋、蔡彥彬、蘇麗嬌、吳麗雪於第一審之證詞、證人徐奕仁於偵
查及原審之證詞、上訴人民國九十二年度勤惰紀錄卡、台北縣政
府警察局北縣警外字第０九五０一一六一八五號函、刑事警察局
刑鑑字第０九七００三二四七六號鑑定書、附表所示申請人所提
出之收據第一聯影本、台北縣政府警察局留存之統一收據第三聯
存根聯六冊、台北縣政府警察局外僑居留證證書費收繳作業流程
、程序、證書費報繳作業程序各一紙、外籍勞工居留案件申請表
、行政院勞工委員會函、委託書、在職證明書各六紙、聘僱外國
人名冊二紙、外勞居留資料查詢－明細內容顯示畫面、外僑居留
資料查詢畫面－歷史資料各六紙等證據，資以認定上訴人有原判
決事實欄所記載之犯罪事實。因而撤銷第一審之科刑判決，改判
依想像競合犯及修正前刑法連續犯、牽連犯之規定，從一重論處
上訴人連續依據法令從事公務之人員，侵占公有財物罪刑（處有
期徒刑五年二月），併為從刑之諭知，已詳述其所依憑之證據及
認定之理由。對於上訴人否認有本件犯行，辯稱：本件收據不是
我開立，當時作業流程係在空白收據上先蓋章，只要我不在座位
上，全部同事均可代理。每日均有核對收取總金額與繳費收據，
並於核對徐裕仁收據第三聯時發現錯誤，始更改申請書。同時立
即向主管反應，主管表示依申請書人數更改。又因剛接辦該業務
，不知如何書寫收據，且複寫時要用墊板隔開，有時只有寫一聯
，下班結帳時發現收據存根聯（第三聯）是空白，便核對外勞居
留案件申請表，將金額補填寫於空白存根聯云云。上訴人選任辯
護人辯稱：本件不排除是外事課其他同仁所為，上訴人係發現第
一及第三聯不符，察看申請表核對時才改寫，且上訴人始終未收
到六位申請人所繳之規費，有證人以職章認定係上訴人所為，但
測謊結果及筆跡鑑定報告均證明收據並非上訴人開立。況上訴人
無從取得楊淳如密碼，則以楊淳如身分進入內政部警政署（下稱
警政署）居留外僑動態新增／更新系統者，應另有其人云云。經
綜合調查證據之結果，認係卸責之詞，分別在判決內詳予指駁，
並說明其證據取捨及判斷之理由。且敘明上訴人接受測謊鑑定，
雖未出現不實反應，惟案發迄今已逾四年，測謊結果會因其合理
化或自我欺騙，減少內心衝突而受影響，依卷內事證，足認上訴
人有本件之犯行，該測謊結果自不足為有利上訴人之認定。至上
訴人及選任辯護人於原審聲請傳喚證人邱貞霖、鄭瑞仁、謝友銓
、盧淑惠，證明上訴人是否確為當場收受手續費、開立收據之人
，及再行鑑定本件收據上之筆跡，以證明是否為上訴人所寫，因
事證已明，核無調查之必要。又公訴人認上訴人所為，係涉犯貪
污治罪條例第六條第一項第四款之對主管之事務，圖不法利益罪
，容有誤會，並經檢察官當庭更正。另公訴人認上訴人擅自在如
附表編號四、六所示收據第二、三聯為不實填載，並行使之，應
構成刑法第二百十六條、第二百十三條之行使不實登載公文書罪
。惟依證人陳芳玲於第一審證稱：若收費櫃台人員依申請表上的
註記，只開一張 Fax二的新台幣（下同）二千元收據，但當天申
請人要求分別開一千元的收據二張，則收費櫃台人員會請申請人
將第一聯拿過來一起改等語；證人蔡彥彬證稱：如果有收據寫錯
情形，三聯收據都要一起塗改，不可能只改其中一聯，因為第一
聯和第二、三聯要符合，除非第一聯有追回來，一併與二、三聯
更正，否則不可能單獨在第二、三聯作與第一聯文字不同的更正
等語。參諸收據一式三聯複寫之目的，顯係要求內容之一致性而
設，若事後非三聯一併更改，而僅就部分聯單已複寫之事項擅自
更改，將失其可信性及憑據性。上開證人所述，自屬可採。本件
將一式三聯登載完成後之第一聯交付申請人，第二、三聯留存，
在未召回申請人所持收據第一聯一併更改下，應認已依法製作完
成，縱原製作之人亦屬無權更改，則上訴人仍就附表編號四、六
所示收據第二、三聯已登載完成之展延人數、金額，擅予更改，
應構成變造公文書罪。上訴人嗣將收據第二聯彙報警政署，則應
成立行使變造公文書罪，此部分起訴法條，應予變更。另公訴人
就上訴人所犯隱匿職務上保管公文書罪部分雖未起訴，然與起訴
論罪部分有牽連犯裁判上一罪關係，法院自得併予審理，亦分別
在判決理由內加以說明。原判決所為論述，核與卷證資料相符，
從形式上觀察，並無違背法令之情形。查：(一)認事採證、證據之
取捨及證據證明力之判斷，俱屬事實審法院之職權，苟無違背證
據法則，自不能指為違法。本件原審綜合上訴人部分不利於己之
自白及證人陳芳玲、黃家瑋、蔡彥彬、蘇麗嬌、吳麗雪、徐奕仁
之證詞，斟酌其他證據，認定上訴人有本件犯罪事實。對於上訴
人否認開立本件收據之辯解；及上訴人經測謊結果並無不實反應
，認不足採；或不足為上訴人有利之認定，已分別在判決內詳述
其認事採證、證據取捨及判斷之理由，核與證據法則並無違背，
為其職權之適法行使，揆之上開說明，自不能指為違法。上訴意
旨(一)(二)(三)置原判決已說明之事項或屬原審採證認事職權之適法行
使，任意指摘，自非適法之上訴第三審理由。(二)台北縣政府警察
局核發外僑延長居留證作業程序，係依申請表第一聯所載人數輸
入電腦後製作，倘申請表第二、三聯人數與第一聯不符，該第二
、三聯減少之人即無法輸入電腦製作延長居留證，申請人前來領
取居留證時，即會發現人數不合，固據證人陳芳玲於第一審結證
明確，並有該局外僑居留核發作業程序在卷可佐（見第一審卷第
八七頁）。然原判決已於理由三、(七)內說明：證人楊淳如雖於第
一審證稱：應該不可能有人知道我的密碼，因我一拿到資訊室密
碼我就把它撕掉等語。而實際上有人於附表所示犯罪時間數日後
以楊淳如帳號、密碼登錄電腦，更動居留外僑動態資料，有上開
居留外僑動態新增／更新狀況表附卷可稽（見第一審卷一第一三
八至一四三頁）。且楊淳如於該期間業已離開外事科（見同上卷
第二二０頁），顯非實際輸入、更動之人。自係在不知情下遭他
人盜用帳號、密碼。依卷內事證，已足認上訴人確有變造本件收
據犯行，且更動上開居留外僑動態資料目的，係該等已申請展延
居留期限並繳納規費之外籍勞工，因上訴人侵占繳納款項及變造
、隱匿申請表，致負責電腦輸入人員無從將資料輸入，憑以展延
居留期限。該等外籍勞工將因未展延居留期限而到期，致使本案
曝光，始另補行輸入。又此間利益，依卷內相關事證，僅歸屬於
上訴人；復查無證據足認確有他人知情而參與。參以證人陳芳玲
於第一審證稱：我沒有更改電腦資料權限的密碼，無法用我的密
碼來進入電腦輸入或更改延展的資料，當時是楊淳如、吳麗雪擔
任電腦輸入資料人員等語（見第一審卷一第二一五、二一六頁）
；證人黃家瑋於第一審證稱：如果外勞申請沒有輸入電腦，以致
沒有該外勞核准延長資料，但有原始居留資料，此時上訴人如在
電腦輸入該外勞延長居留的效期，算是異動等語（見第一審卷二
第二二頁）。原審因認係上訴人於變造、隱匿申請表後，再冒用
楊淳如之電腦帳號、密碼，將隱匿之申請外籍勞工資料補行登入
電腦內（即上開異動資料），憑以製發展延居留證，所為論斷，
核與經驗、論理法則無違，自無上訴意旨(四)所指之違背證據法則
及應於審判期日調查之證據而未予調查之違法。上訴意旨所指各
節，或為單純事實之爭執；或於原判決之主旨不生影響之事項任
意指摘；或原審已加審酌、論斷，屬原審得本於職權裁量之事項
，已於判決內詳述其認事採證及證據取捨、判斷之理由，為其職
權之適法行使，核與法律規定得為第三審上訴理由之違法情形，
均不相適合，應認其上訴違背法律上之程式，予以駁回。
據上論結，應依刑事訴訟法第三百九十五條前段，判決如主文。
中    華    民    國  九十八  年    九    月    三    日
                      最高法院刑事第十二庭
                          審判長法官  黃  一  鑫
                                法官  張  春  福
                                法官  林  勤  純
                                法官  李  錦  樑
                                法官  陳  國  文
      本件正本證明與原本無異
                                      書  記  官
中    華    民    國  九十八  年    九    月   十一   日
                                                      K


司法院資訊處製作；財團法人民間司法改革基金會備份。
